臺灣臺南地方法院民事判決　九十年度保險字第三三號
　　原　　　告　乙○○
　　被　　　告　全球人壽保險股份有限公司
　　法定代理人　甲○○
右當事人間請求給付保險金事件，本院判決如左：
    主      文
原告之訴及其假執行之聲請均駁回。
訴訟費用由原告負擔。
    事實及理由
甲、原告方面：
  一、聲明：
    (一)被告應給付原告新臺幣（下同）壹佰伍拾萬元，及自起訴狀繕本送達翌日起至
      清償日止，按週年利率百分之五計算之利息。
    (二)願供擔保，請准宣告假執行。
  二、陳述：
    (一)緣原告因商務於民國八十八年一月十六日前往中國大陸六日，於出國前即八十
      八年一月十五日，與美國全美人壽保險股份有限公司（下稱全美人壽，其業務
      後由被告全球人壽保險股份有限公司概括承受），訂立旅行平安保險契約，以
      原告本人為被保險人及受益人，保險期間自八十八年一月十六日八時起至同年
      月二十二日八時止，共計六日，同時交付被告保險費壹仟壹佰拾元。惟原告
      於保險期間即八十八年一月十八日，意外於中國大陸廣東省東莞市遭人以刀砍
      傷左手致原告左姆指、食指割斷傷。原告上開受傷情形，已符合兩造間訂立之
      海外旅行平安保險契約所約定之第五級殘廢，自可依約向被告申請理賠，原告
      乃於八十八年一月十九日返國後，依上開保險契約相關條款之規定，向被告申
      請給付原告第五級殘廢保險金壹佰伍拾萬元。詎被告竟藉詞以「．．．惟經瞭
      解臺端於投保時未善盡通知已於多家保險公司投保事實之責．．．退萬步言，
      此次事故亦無據足資證明確屬意外。故本公司無據依臺端所請以為給付．．．
      」云云為由，拒不依約給付，原告乃另以郵局存證信函通知被告，要求被告限
      期依約履行，惟期限屆滿後，被告竟仍不置理。為此依保險契約之法律關係，
      求為判決如訴之聲明，並願供擔保以代釋明，請准宣告假執行。
    (二)本件保險契約屬人身保險，而人身保險因人身無法以經濟上利益估定其價值，
      自無賠償超逾損害之情形，即無超額賠償可言。是複保險之通知義務雖列於保
      險總則章，惟其適用範圍僅限於財產保險而不及於人身保險，最高法院八十七
      年度臺上字第一六六六號判決亦同此見解，是本件保險契約係屬有效，原告自
      有請求系爭保險金之權利。
    (三)當事人主張有利於己之事實者，就其事實有舉證之責任。但法律別有規定，或
      依其情形顯失公平者，不在此限。民事訴訟法第二百七十七條定有明文。是民
      事舉證責任分配之原則，凡主張權利發生者，應就該權利有障礙之實體法上規
      定要件最低限度事實負舉證責任。本件原告已就與被告間成立系爭海外旅行平
      安保險金契約、原告於保險期間即八十八年一月十八日意外於廣東省東莞市遭
      人以刀砍左手，造成原告左姆指、食指割斷傷之事實，提出明確之證據證明其
      為真實。是原告已就依系爭保險契約所生之權利，依上說明，就實體法上規定
      要件最低限度事實已負舉證責任。若被告即保險人認原告所受之傷害非屬外來
      ，突發之意外事故所致，則因「原告所受之傷害非屬外來，突發之意外事故所
      致」係被告即保險人之免責事由，係權利障礙事實，自應由主張有權利障礙事
      實之被告就「原告所受之傷害非屬外來、突發之意外事故所致」之事實負舉證
      責任。
    (四)再本件原告因上開傷害致殘廢之事故發生後，雖有向大陸公安人員報案並請求
      偵辦，惟大陸當局迄至原告起訴之九十年十二月二十日止，尚未偵破系爭刑案
      ，惟本件原告迄今仍鍥而不捨，尋求多方管道跨海緝兇，近日原告在大陸之友
      人來電告稱本件刑案之偵辦似已有眉目，傷害原告兇手之大陸人士耿玉林已於
      九十一年四月二十五日投案，迄今羈押偵辦中。
    (五)又原告就系爭保險契約所得請求給付保險金之權利，並未罹於時效而消滅，其
      理由如後：
      1.按消滅時效，自請求權可行使時起算。民法第一百二十八條前段定有明文。
        本件原告依系爭保險契約相關條款規定，向被告申請給付原告第五級殘廢保
        險金壹佰伍拾萬元時，被告回函稱：「．．．退萬步言，此次事故亦無據足
        資證明確屬意外。故本公司無據依台端所請以為給付．．．」。足證本件被
        告顯係以「無據足資證明確屬意外」為由爭執原告保險金請求權尚未發生。
        是被告既主張原告系爭保險金請求權未發生，則在原告能舉證證明原告在保
        險期間所致左手姆指、食指截肢能證明「確屬意外」而為系爭保險契約之承
        保範圍前，原告自無從請求給付本件保險理賠金，換言之，本件需於證明原
        告在保險期間所致左手姆指、食指截肢確屬系爭保險契約之承保範圍時，系
        爭保險金請求權始可行使而起算時效期間，自無疑義。
  　　2.再按消滅時效因請求而中斷；而時效因請求而中斷者，若於請求後六個月內
        不起訴者，視為不中斷。民法第一百二十九條第一款、第一百三十條分別定
        有明文。本件原告前於本件保險事故發生二年內之八十九年十二月二十日以
        郵局存證信函通知被告時，係限被告於收受通知後六個月內履行系爭保險契
        約責任。則原告為信守上開郵局存證信函所為之承諾，自不能於被告公司收
        受上開郵局存證信函六個月內即對被告起訴請求給付本件保險金。是本件原
        告對被告發函之上開八十九年十二月二十日郵局存證信函，係自附六個月期
        限屆至始生請求效力之「附始期之法律行為」至為灼然。則本件原告係於八
        十九年十二月二十日為本件保險金給付附始期之請求，而於六個月後即九十
        年六月二十日始生請求效力，計算至本件起訴之九十年十二月二十日尚未逾
        六個月，依上說明，本件自無因時效視為不中斷而請求權罹於時效而消滅之
        情形。
乙、被告方面：
  一、聲明：(一)原告之訴駁回。(二)如受不利判決願供擔保請准免假執行。
  二、陳述：
    (一)程序方面：全美人壽經財政部核准將業務概括移轉予被告全球人壽保險股份有
      限公司，並以九十年十二月三十一日為移轉基準日，故目前全美人壽事實上已
      經停業準備清算之階段，所有之資產，營業均已移轉予全球人壽保險股份有限
      公司，本案之判決結果顯對全球人壽保險股份有限公司有利害關係，經全美人
      壽告知，爰依民事訴訟法第五十八條之規定聲請參加訴訟，並依第六十四條請
      求承當訴訟。
    (二)原告確於八十八年一月十五日向全美人壽購買旅行平安保險，保單號碼Ｉ○○
      —ＴＴ—三四二號，保險期間自八十八年元月十六日起共計六天，死亡及殘廢
      保險金為壹仟萬元。惟事後原告以手指殘廢請求理賠，經全美人壽查證，除本
      件旅遊平安保險外，原告另於同年一月十四日向新光人壽、美商大都會保險公
      司、一月十五日向南山人壽、喬治亞人壽保險公司、一月十六日向國泰人壽保
      險公司重覆投保，保額共高達一億一千多萬元，且就意外事故之敘述有諸多疑
      義，乃函覆拒絕理賠。據悉原告亦以同一事故向國泰人壽公司請求理賠壹佰伍
      拾萬元，經臺南地方法院八十八年度訴字第一二○二號、臺南高分院八十九年
      度保險上字第十三號、最高法院九十年度臺上字第二一四五號判決原告敗訴確
      定，內容就原告所敘意外經過矛盾、不合常情之處多所指摘，並逕認為「難認
      係屬因外來、突發之意外事故所致身體蒙受傷害」。
    (三)原告之請求亦已罹於時效，請逕予駁回：
      1.按原告主張其保險事故乃於八十八年一月十八日發生，經其於八十八年一月
        二十八日申請理賠，全美人壽以八十八年七月二十日全總字第八八○三○二
        ○七號函拒絕給付，其後於八十九年十二月間又委彭冀湘律師發函請求給付
        ，惟全美人壽置之不理云云。
      2.依保險法第六十五條規定，請求權時效為二年並自得請求之日起算，本件時
        效應於九十年一月十八日屆滿，原告卻遲至九十年十二月二十日起訴，顯已
        罹於時效，其間原告雖曾於八十九年十二月委由律師發函請求，惟依民法第
        一百三十條規定，原告未於請求後六個月內起訴，時效視為不中斷，不礙請
        求時效之進行。
丙、得心證之理由：
  一、按由保險契約所生之權利，自得為請求之日起，經過二年不行使而消滅。消滅
      時效，自請求權可行使時起算。時效因請求而中斷者，若於請求後六個月內不
      起訴，視為不中斷。時效期間，不得以法律行為加長或減短之。並不得預先拋
      棄時效之利益。保險法第六十五條、民法第一百二十八條前段、第一百三十條
      、第一百四十七條分別定有明文。而所謂請求權可行使時，乃指權利人得行使
      請求權之狀態而言；至於義務人實際上能否為給付，則非所問，最高法院六十
      三年度臺上字第一八八五號判例要旨可資參照。保險法上開條文既謂「得為」
      請求之日起，因此只要要保人或被保險人認為保險事故於客觀上已經發生，即
      可依約請求行使其權利，至於該項事故是否確實屬於保險契約應予給付之內容
      ，保險人有否給付義務，自得由保險人依約審核，或由權利人依相關救濟途徑
      以資認定，如謂權利人必須確實證明系爭事故屬於系爭保險契約之承保範圍時
      ，系爭保險金請求權始可行使而起算時效期間，則該請求權之起算非但處於相
      對不確定狀態，亦與消滅時效重在法律秩序安定之本旨有違。經查：
    (一)本件依原告所主張保險事故發生之時間係八十八年一月十八日，則自保險事故
      發生後，原告已得行使其保險金給付請求權，自不因被告是否願意給付而影響
      其請求權可行使之狀態，是原告辯稱因被告爭執其系爭保險金請求權存在，致
      其在能舉證證明該保險金請求權存在前，無從請求給付云云，自無足採。又果
      如原告主張「本件需於證明原告在保險期間所致左手姆指、食指截肢確屬系爭
      保險契約之承保範圍時，系爭保險金請求權始可行使而起算時效期間。」則被
      告有所爭執時，系爭保險事故無從確定，若兩造依訴訟程序用以證明系爭保險
      事故確屬系爭保險契約之承保範圍時，依原告上開邏輯推論，勢必待至判決確
      定後，始能獲得證明，如此則系爭保險金請求權始可行使而起算時效期間，即
      為判決確定之日起起算二年乎？既已判決確定，自可聲請強制執行實現權利，
      何須添足計算消滅時效？由此益見原告顯對保險法第六十五條、民法第一百二
      十八條前段之法律文義有所誤認。
    (二)原告雖在時效屆滿前，於八十九年十二月二十日以存證信函催告被告給付保險
      金，然揆諸前揭規定，原告自應於請求後六個月內起訴，時效始生中斷效力，
      惟原告迄至九十年十二月二十日始提起本訴，此有蓋有本院收文日期章之起訴
      狀在卷可稽，顯已逾六個月之期間，則該請求自不生時效中斷之效力。至原告
      雖另主張：其以該存證信函催告原告，性質為附始期之法律行為云云，惟按時
      效期間，既不得以法律行為加長或減短之，則原告違反該強制規定所為附期限
      催告，自不生時效中斷之效力；另原告於言詞辯論時復主張被告八十八年七月
      二十日之函文寓有承認之性質，因而消滅時效應重行起算，然查卷附被告八十
      八年七月二十日全總字第八八○三○二○七號函內容為：「‧‧‧依保險法第
      三十五條、第三十六條及第三十七條之規定，本契約自始無效。退萬步言，此
      次事故亦無據足資證明確屬意外。故本公司無據依台端所請以為給付。」觀其
      內容全為拒絕給付之意，並無所謂被告承認系爭保險事故應由其負責理賠之語
      ，既被告系爭函文並無承認之事實，當無時效重行起算之理，附此敘明。
  二、按時效完成後，債務人得拒絕給付。民法第一百四十四條第一項亦定有明文。
      本件原告主張之保險金給付請求權時效既已完成，被告以時效消滅為由而拒絕
      給付，自屬有據。從而，原告主張依據保險契約之法律關係，訴請被告應給付
      壹佰伍拾萬元及自起訴狀繕本送達翌日起至清償日止，按週年利率百分之五計
      算之利息，自屬無據，應予駁回。而原告既受敗訴判決，其假執行之聲請即失
      所依據，應併予駁回。
丁、結論：原告之訴為無理由，依民事訴訟法第七十八條，判決如主文。
中　　　華　　　民　　　國　　九十一　　年　　　六　　　月　　十四　　日
  　　　　　　　　　　臺灣臺南地方法院民事第二庭
~B審判長法官　吳森豐
~B    法　官　葉惠玲
~B    法　官　李東柏
右為正本係照原本作成
如對本判決上訴，須於判決送達後廿日內向本院提出上訴狀
中　　　華　　　民　　　國　　九十一　　年　　　六　　　月　　十四　　日
~B法院書記官　陳靜娟
